【裁判字號】    89,訴,1477
【裁判日期】    900831
【裁判案由】    偽造有價證券等
【裁判全文】
臺灣板橋地方法院刑事判決                        八十九年度訴字第一四七七號
    公  訴  人  臺灣板橋地方法院檢察署檢察官
    被      告  乙○○
    指定辯護人  甲○
右列被告因偽造有價證券等案件，經檢察官提起公訴（八十九年度偵字第八一七一號
），甲○判決如左：
    主  文
乙○○意圖供行使之用，而偽造有價證券，處有期徒刑貳年，緩刑肆年。
偽造之票號ＢＢ0000000號、發票日八十九年一月十六日、金額新臺幣伍萬元
之支票壹紙、「李枝元」之印章壹枚均沒收。
    事  實
一、乙○○平日以駕駛計程車為業，於民國八十八年十一月間之某日駕車搭載客人丁○○至目的地後，因見丁○○將隨身攜帶之公事包遺留在小客車上，遂意圖為自
    己不法之所有，自公事包內之支票本中間撕下丁○○所有、以遠東國際商業銀行
    儲蓄部為付款人、票據號碼為ＢＢ0000000號之空白支票一紙，並予侵占
    入己，旋於翌日與丁○○相約在台北市士林區高峰百貨，歸還該皮包及其內之其
    餘物品；嗣乙○○即意圖供行使之用，於不詳時間、地點偽造「李枝元」名義之
    印章一枚後，於上開支票發票人欄上偽造「李枝元」（起訴書誤載為「李清元」
    ）之印文，並填載面額為新台幣（下同）五萬元、發票日為八十九年一月十六日
    ，因而偽造該有價證券，並於八十八年十二月二十日在台北縣土城市○○路一０
    六號將該偽造之支票交付戊○○，用以支付六合彩賭金（乙○○與戊○○涉嫌賭
    博部分均經檢察官另案提起公訴），戊○○復於同月三十日在上址將之交付丙○○，以支付互助會會款，後經丙○○持以向台灣土地銀行土城分行提示交換，經
    遠東國際商業銀行儲蓄部鄭永志發覺該票有問題，而電話通知丁○○始查悉上情
    。
二、案經台北縣警察局土城分局報請台灣板橋地方法院檢察署檢察官偵查起訴。
    理  由
一、訊據被告乙○○固坦承交付系爭支票予戊○○用以支付六合彩賭金之事實，但矢
    口否認有何侵占及偽造支票之行為，辯稱：「我以開計程車為業，在某天晚上十
    點（詳細日期不記得）在台北市○○○路○段靠近高速公路之處載一位年約二十
    幾歲之男子到基隆，叫我等一下他去找朋友，過約十餘分鐘，他又回來，他說朋
    友不在，叫我載他到桃園火車站附近找人，結果也沒找到，又叫我載他回台北市
    火車站附近下車，車資共二千五百元，但他說他沒有現金，他拿一張支票面額五
    萬元給我，叫我再給他二千元，我說我沒有那麼多錢，他叫我給他五百元，把支
    票交給我，並叫我留電話給他，他說他會打電話給我，還我錢拿回支票，但之後
    並沒有打電話給我，後來我簽六合彩輸錢，把支票交給戊○○，當時他是一個年
    輕人我不得不屈從」「我是先載丁○○她下車後，轉個彎才載到前面所講的年輕
    人，晚上回家後才在前座後面之置物袋發現公事包，該公事包外面貼有一張名片
    ，我依該名片電話打電話給丁○○，回家第二天還她皮包，皮包我都沒有打開過
    」云云。甲○查：
(一)被告乙○○於八十九年二月十九日警訊中辯稱：該張支票「約於八十八年十一月
    二十日左右下午十四時許，在台北市○○○○段附近，一位搭乘我計程車的客人
    向我調兌現金新台幣三萬元整時交給我的」，其不認識該乘客，亦不知其年籍資
    料，亦未留下任何聯絡電話或地址，只知道是男性，約四十多歲。其於八十九年
    五月十七日檢察官偵查中則又辯稱：該張支票「一位計程車客人給我的，在台北
    坐車，要到基隆，基隆再到桃園，車費三千五百元，因他身上沒錢，而我賭六合
    彩又輸了四萬多，後來才給票五萬元，因該位客人又說會來拿回票，但一直未來
    拿」。嗣於甲○八十九年九月二十六日審理中則又辯稱：「我以開計程車為業，
    在某天晚上十點（詳細日期不記得）在台北市○○○路○段靠近高速公路之處載
    一位年約二十幾歲之男子到基隆，叫我等一下他去找朋友，過約十餘分鐘，他又
    回來，他說朋友不在，叫我載他到桃園火車站附近找人，結果也沒找到，又叫我
    載他回台北市火車站附近下車，車資共二千五百元，但他說他沒有現金，他拿一
    張支票面額五萬元給我，叫我再給他二千元，我說我沒有那麼多錢，他叫我給他
    五百元，把支票交給我，並叫我留電話給他，他說他會打電話給我，還我錢拿回
    支票，但之後並沒有打電話給我，後來我簽六合彩輸錢，把支票交給戊○○，當
    時他是一個年輕人我不得不屈從」等語，倘該支票果真是計程車客人交付被告，
    則被告就該客人究係向其調兌現金或係支付車資，如係支付車資則車資多少，自
    當知之甚明，惟被告初則辯稱係計程車客人向其調兌現金三萬元，繼之又辯稱係
    支付車資三千五百元，最後於甲○審理中又辯稱係支付車資二千五百元及借款五
    百元，而該計程車客人究係四十多歲之中年男子，亦或係二十多歲之年輕人，先
    後所辯亦不符合，且被告又無法提供該男子任何年籍資料、地址或聯絡電話供甲○調查，其前開所辯顯屬虛妄。
(二)其次，丁○○於八十八年十一月間某日搭乘被告之計程車，不慎將隨身攜帶之公
    事包遺留在被告計程車上，該公事包內有丁○○所有遠東國際商業銀行儲蓄部為
    付款人、票據號碼自ＢＢ0000000號至ＢＢ0000000號之空白支票
    十四紙，系爭票號ＢＢ0000000號支票乃其中一張空白支票，此據被害人
    丁○○迭於警偵訊及甲○審理中指明在卷，並經甲○勘驗支票簿查明屬實。是該
    支票顯係丁○○所遺失之物無訛。又上開支票係被告約於八十八年十二月二十日
    ，在台北縣土城市○○路一０六號交付戊○○，用以支付六合彩賭金，戊○○復
    於同月三十日在上址將之交付丙○○，以支付互助會會款之情，業據證人戊○○
    、丙○○於警訊及甲○審理中供證在卷，並為被告所是認，復有該支票正反面影
    本及退票理由單影本各一件附卷可稽。且該支票上之筆跡與被告於金融機構之存
    款單及當庭書寫之筆跡，經鑑定結果係屬相符，此有內政部警政署刑事警察局九
    十年八月一日刑鑑字第一五三四０三號鑑驗通知書一件附卷可憑。該支票既係被
    告駕駛計程車時所拾獲之空白支票中之一張，而支票又係被告交付戊○○用以支
    付六合彩賭金，支票上之筆跡經鑑定結果又屬被告之筆跡，顯見該支票係被告侵
    占後所偽造。被告前開所辯乃計程車客人所交付云云，顯係卸責之詞，殊無可採
    。本件事證明確，被告犯行堪予認定。
二、核被告乙○○所為，其侵占遺失物之行為，係犯刑法第三百三十七條之侵占遺失
    物罪；其偽造支票之行為，係犯刑法第二百零一條第一項之偽造有價證券罪。其
    偽造印章之行為，乃偽造有價證券之前階段行為，偽造印文乃偽造有價證券之部
    分行為，偽造後復持以行使，行使偽造有價證券之低度行為應為偽造有價證券之
    高度行為所吸收，且行使偽造有價證券之行為本即含有詐欺之行為，均不另論罪
    ；所犯上開二罪間有方法結果之牽連關係，應依刑法第五十五條規定從較重之偽
    造有價證券罪處斷。又被告於拾獲丁○○之公事包後，因一時貪念而拿取其中一
    張空白支票，而將其餘物品全部返還被害人丁○○，丁○○亦感激被告將其餘支
    票返還，而不想追究此事，且被告所偽造之支票金額亦僅五萬元，金額不高，又
    未兌現，並未造成丁○○實際損害，法重情輕，依刑法第五十九條規定酌減其刑
    。爰審酌被告之品性、犯罪之動機、目的、手段、所生之危害及犯罪後之態度等
    一切情狀，量處如主文所示之刑。另查被告曾因違反票據法、詐欺及侵占等案件
    ，經台灣台北地方法院定其應執行刑為有期徒刑一年四月，於七十九年四月五日
    執行完畢，五年內未曾再受有期徒刑以上刑之宣告，有台灣高等法院檢察署刑案
    紀錄簡覆表在卷可憑，被告目前已七十歲高齡，日前甫因小腦出血，於九十年四
    月十二日施行開顱手術，又因尿滯留，於九十年八月十九送醫急診治療，有台北
    榮民總醫院、亞東紀念醫院診斷證明書二件附卷可查，其拾獲被害人公事包，除
    侵占一張支票外，其餘物品均全部物歸原主，顯見其惡性尚輕，經此罪刑宣告當
    知警惕，應無再犯之虞，甲○認所宣告之刑以暫不執行為適當，併予宣告緩刑四
    年以啟自新。
三、偽造之票號ＢＢ0000000號、發票日八十九年一月十六日、金額五萬元之
    支票一紙，依刑法第二百零五條規定，不問屬於犯人與否宣告沒收之。又偽造之
    「李枝元」印章一枚，雖未扣案但並無證據證明業已滅失，依刑法第二百十九條
    ，不問屬於犯人與否亦宣告沒收之。
據上論斷，應依刑事訴訟法第二百九十九條第一項前段、刑法第三百三十七條、第二
百零一條第一項、第二百零五條、第二百十九條、第五十五條、第五十九條、第七十
四條第二款、罰金罰鍰提高標準條例第一條，判決如主文。
本案經檢察官程秀蘭到庭執行職務
中    華    民    國      九十        年      八      月      三十一  日
                                      臺灣板橋地方法院刑事第一庭
                                          法  官  毛崑山
右正本證明與原本無異。
如不服本判決，應於判決送達後十日內，向甲○提出上訴狀。
                                          書記官  楊灥
中    華    民    國      九十        年      八      月      三十一  日
附錄本案所犯法條全文
中華民國刑法第二百零一條
意圖供行使之用，而偽造、變造公債票、公司股票或其他有價證券者，處
三年以上十年以下有期徒刑，得併科三千元以下罰金。
行使偽造、變造之公債票、公司股票或其他有價證券，或意圖供行使之用
，而收集或交付於人者，處一年以上七年以下有期徒刑，得併科三千元以
下罰金。
中華民國刑法第三百三十七條
(侵占遺失物罪)
意圖為自己或第三人不法之所有，而侵占遺失物、漂流物或其他離本人所
持有之物者，處五百元以下罰金。


司法院資訊處製作；財團法人民間司法改革基金會備份。
